臺灣高等法院臺南分院民事判決　99年度家上字第75號
上 訴 人　吳　標
被上訴人　陳寶玉
上列當事人間請求離婚事件，上訴人對於中華民國九十九年十月
二十九日臺灣臺南地方法院第一審判決（九十九年度婚字第四二
五號）提起上訴，本院於一百年三月二十二日言詞辯論終結，判
決如下：
      主      文
上訴駁回。
第二審訴訟費用由上訴人負擔。
      事實及理由
一、被上訴人主張：兩造於民國七十年四月二十六日結婚，婚後
    設籍於台南市○○區○○路五段七十八號，並育有長子吳榮
    彬、次子吳榮傑，惟均已成年。上訴人婚後情緒暴躁，工作
    收入不穩定，無法負擔家計，且經常酗酒、以穢語辱罵伊及
    摔砸家中物品，復常出言恐嚇並毆打伊，甚至半夜亦吵鬧不
    休，而有暴力傾向。伊不得已而於八十六年間，攜同幼子遷
    居至臺南市○區○○○路二段新購之房屋，上訴人得知後隨
    即入住，惟言行依舊，且不願負擔家庭生活費用。伊於上訴
    人入住兩個月後，不得已再自上揭中華東路二段房屋離開，
    自行租屋他住，而與上訴人分居；詎上訴人與伊分居期間仍
    持續喝酒鬧事，甚至於九十九年七月一日持破碎酒瓶刺傷同
    住之長子。上訴人因對伊及同住之家人長期施以家庭暴力，
    致伊無法與上訴人共同生活，雙方分居長達十餘年，且互不
    聯絡、往來，夫妻感情淡薄，兩造間婚姻有可歸責於上訴人
    而難以維持之重大事由；為此，本於民法第一千零五十二條
    第二項之離婚事由訴請判決離婚。原審判准伊與上訴人離婚
    ，並無不合；並聲明：(一)上訴駁回。(二)第二審訴訟費用由上
    訴人負擔。
二、上訴人則以：兩造婚後之家庭支出雖由被上訴人負擔，惟伊
    亦分擔部分家用，自九十年間起因工作不穩定，方才未再分
    擔。伊雖時有飲酒，並未達酗酒程度；至於「三字經」僅係
    伊之口頭禪，惟並無恐嚇被上訴人或家人，及摔砸物品情事
    ，兩造間婚姻自無難以維持之重大事由。況被上訴人因受聲
    色誘引，從事色情指壓按摩工作緣故而自行離家出走，致兩
    造分居長達十餘年；縱認兩造間婚姻有難以維持之重大事由
    ，伊亦無可歸責事由等情詞，資為抗辯。並聲明：(一)原判決
    廢棄。(二)被上訴人在第一審之訴駁回。(三)訴訟費用由被上訴
    人負擔。
三、按婚姻無效、確認婚姻成立或不成立、撤銷婚姻、離婚或夫
    妻同居之訴，得合併提起，或於第一審或第二審言詞辯論終
    結前，為訴之變更、追加或提起反訴。提起婚姻無效、撤銷
    婚姻或離婚之訴，因無理由被駁回者，受該判決之原告，不
    得援以前依訴之合併、變更或追加所得主張之事實，提起獨
    立之訴，民事訴訟法第五百七十二條第一項、第五百七十三
    條第一項分別定有明文。查，被上訴人前以兩造結婚並未舉
    行公開儀式，違反修正前民法第九百八十二條規定，結婚為
    無效為由，向原審法院提起確認兩造間婚姻關係不存在之訴
    ；經原審法院以八十八年度家訴字第一四號判決被上訴人敗
    訴後，被上訴人聲明不服提起上訴，由本院以八十八年度家
    上字第八四號受理後，於八十八年十月五日言詞辯論終結，
    定期於同年月十九日宣示判決駁回其上訴，因被上訴人並未
    提起第三審上訴而全案確定乙情，業經本院依職權調取上揭
    民事歷審卷宗核閱無誤，且為兩造所不爭，自堪信實。本件
    被上訴人於前案訴訟之第二審言詞辯論終結前，並未為訴之
    變更或追加，被上訴人所提確認兩造間婚姻關係不存在之訴
    ，既經法院為其敗訴判決確定，依首開說明，被上訴人提起
    本件離婚之訴時，重行主張前案之第二審言詞辯論終結前所
    得主張之事實，即「上訴人婚後情緒暴躁，工作收入不穩定
    ，無法負擔家計，且經常酗酒、以穢語辱罵伊及摔砸家中物
    品，復常出言恐嚇並毆打伊，甚至半夜亦吵鬧不休。伊不得
    已而於八十六年間，攜同幼子遷居至臺南市○區○○○路二
    段新購之房屋，上訴人得知後隨即入住，惟言行依舊，且不
    願負擔家庭生活費用。伊於上訴人入住兩個月後，不得已再
    自上揭中華東路二段房屋離開，自行租屋他住」等情，作為
    本件離婚事由之事實者，於法不合，本院亦不得再為審酌，
    先予敘明。
四、被上訴人另主張：兩造於七十年四月二十六日結婚，婚後育
    有長子吳榮彬、次子吳榮傑，惟均已成年；伊因上訴人長期
    施以家庭暴力，自八十六年間起由上揭中華東路二段房屋離
    開，自行租屋他住，而與上訴人分居；惟上訴人與伊分居期
    間仍持續喝酒鬧事，甚至於九十九年七月一日持破碎酒瓶刺
    傷同住之長子等情，除據被上訴人於原審提出而為上訴人所
    不爭之戶籍謄本在卷（參見原審司家調字卷第八頁、第九頁
    ）可參外，並經證人即兩造所生長子吳榮彬、次子吳榮傑於
    原審法院審理時分別到場證述明確，堪認被上訴人之上開主
    張為真實。
五、按有民法第一千零五十二條第一項以外之重大事由，難以維
    持婚姻者，夫妻之一方得請求離婚。但其事由應由夫妻之一
    方負責者，僅他方得請求離婚，民法第一千零五十二條第二
    項定有明文；至於婚姻是否已生破綻而無回復希望，應以難
    以維持婚姻之事實，是否已達倘處於同一境況，任何人均將
    喪失維持婚姻意欲之程度以決定之。查：
（一）證人吳榮彬證述：「從小常看到父親（按即上訴人）向母
      親（按即被上訴人）拿錢，有時拿不到錢吵架，父親就動
      手打母親，從小到大很多次。父親常喝酒，喝醉後大小聲
      、罵三字經、摔東西，也會半夜鬧到大家無法入睡，持續
      到現在都是如此。」、「我十七歲以後，父親就沒有再工
      作。當時母親買中華東路的房屋，我與弟弟搬去同住，後
      來父親跟著我們去住，也是一直跟母親拿錢，拿不到錢就
      吵架或動手打母親。兩三個月後，母親才自己搬出去」、
      「過年過節兩造都儘量避不見面，也儘量不聯絡。」、「
      從小我們的學費、生活費都是跟母親拿；水電瓦斯等費用
      也是由母親支出。」、「我一直和父親同住。九十九年七
      月一日我午休時回去養雞，看到父親與朋友在喝酒，又聽
      父親說殺了我養的觀賞雞後，氣得拿垃圾桶丟父親。因父
      親罵我，我衝過去時，父親拿起酒瓶敲破往我刺過來，我
      以左手阻擋酒瓶，才會受傷。」、「平常我會叫父親不要
      喝酒，父親不聽還罵我。」等語。證人吳榮傑則證述：「
      父親工作收入不穩定，我國小畢業以後，父親幾乎都沒有
      工作，費用都是母親支付。父親常喝醉酒，喝醉後會亂罵
      人、摔東西，半夜也會吵到大家沒有辦法睡。有時還會說
      要讓大家死。」、「父親會出手打母親，我看過的就不只
      一次。十四年前某日，父親又出手打母親，母親無法忍受
      才離家。母親買中華東路的房子是因為我讀長榮中學比較
      近，後來父親知道了也來同住，但父親仍然跟以前一樣喝
      酒鬧事，母親不能忍受，就自己搬出去租屋居住。水電、
      瓦斯費用都是母親支付。兩造分居後，過年過節也不會一
      起聚會。」等語明確（參見原審卷第二九頁反面至第三０
      頁反面）。
（二）此外，上訴人係於八十五年九月十日，由投保單位台南市
      鐵工業職業工會辦理勞工保險之退保手續乙情，此亦有上
      訴人之勞保投保資料查詢表乙紙存卷（參見原審婚字卷第
      二三頁）可佐。
（三）綜參上情：
    (1)證人吳榮彬、吳榮傑係兩造所生之長子及次子，其二人於
      原審法院審理時經隔離訊問結果，證述：「上訴人常年酗
      酒、索取金錢未果即毆打被上訴人，且常以『三字經』辱
      罵被上訴人及家人；被上訴人因無可忍受，自八十六年間
      起離家，自行租屋他住，惟仍負擔小孩生活費用」者，大
      致相符；對照上訴人自八十五年九月間起，即未繼續參加
      勞工保險乙情，核與證人吳榮彬、吳榮傑證述上訴人十餘
      年來並無工作者，亦相吻合。凡此種種，益見證人吳榮彬
      、吳榮傑二人所為上開證述內容，與實情相符，均堪憑採
      。
    (2)其次，兩造間自被上訴人於八十六年間離家後，即分居迄
      今，期間長達十餘年者，為兩造不爭執之事實；對照證人
      吳榮彬、吳榮傑均證述：兩造於分居期間，盡量不聯絡，
      過年過節也不會一起聚會等語；再佐以夫妻長期分居，因
      無夫妻之實而形同陌路，對於婚姻之永續經營，有相當程
      度之損害，且有違實質夫妻生活之婚姻目的，確有致一般
      人若處於相同境況，均將喪失相互維持婚姻之意欲乙情觀
      之，堪信被上訴人主張兩造因長期分居，夫妻感情淡薄，
      且互不關心對造生活，婚姻已生破綻，而有難以維持之重
      大事由者，尚非無據。
    (3)再者，被上訴人因遭上訴人長期施以家庭暴力，因無可容
      忍而自八十六年間離家，與上訴人分居長達十餘年者，為
      證人吳榮彬、吳榮傑證述明確之事實；對照上訴人於九十
      九年七月一日，未經其長子吳榮彬同意，將吳榮彬飼養之
      觀賞雞隻宰殺，與友人共同食用時，與吳榮彬發生激烈衝
      突，吳榮彬並遭上訴人所持酒瓶割傷手臂乙情，為上訴人
      自陳之事實（參見原審婚字卷第二八頁反面）；基上，被
      上訴人主張上訴人有暴力傾向，且長期對同住之家人施以
      家庭暴力，致其自八十六年間自行離家後，惟恐再遭上訴
      人暴力相向而不敢回家者，核與常情不相違背，自堪憑採
      。
    (4)本院審酌被上訴人自前案訴訟事件之事實審法院言詞辯論
      終結，即八十八年十月五日以後，仍然拒絕回家與上訴人
      同住，致兩造間因分居長達十餘年，夫妻間關係淡薄，互
      不往來，有違實質夫妻生活之婚姻目的，而有難以維持婚
      姻之重大事由者，應由兩造就此難以維持婚姻之重大事由
      之發生，同負其責。惟上訴人長期酗酒，且時相對於被上
      訴人及同住家人施以家庭暴力；苟上訴人有心改善與被上
      訴人及家人關係，原應努力戒除酒癮，並學習尊重家人及
      被上訴人，乃竟未此之為，非惟與同住之家人間關係惡劣
      ，且毫不尊重同住長子感受，率性將長子飼養之觀賞雞宰
      烹食用，足見其積習未改，暴力傾向仍在。被上訴人主張
      因畏懼上訴人再向其施以家庭暴力，而拒絕返家者，其理
      由堪認為正當。綜此，本件應由上訴人就無法維持婚姻之
      重大事由，負較重責任，而由被上訴人負較輕責任；則依
      首開說明，被上訴人主張兩造間婚姻有難以維持之重大事
      由，且其事由應由上訴人負責，訴請法院判准離婚者，依
      法即無不合，應予准許。
六、綜上所述，兩造間婚姻有難以維持之重大事由，且其事由應
    由上訴人負較重責任；從而，被上訴人本於民法第一千零五
    十二條第二項規定，訴請與上訴人離婚，為有理由，應予准
    許。原審判決准被上訴人與上訴人離婚，所持理由雖未盡相
    同，惟結論並無二致，仍應予以維持；上訴意旨猶執前詞，
    指摘原判決不當，求予廢棄改判，為無理由，應予駁回。
七、本件事證已臻明確，上訴人聲請訊問證人洪維民，僅在證明
    其與長子吳榮彬於九十九年七月一日，發生爭執之經過而已
    ，核與本件離婚之訴之要件事實並無直接關係，即無訊問必
    要。此外，兩造其餘攻擊防禦方法，對於判決結果不生影響
    ，爰不一一論述，併此敘明。
八、據上論結，本件上訴為無理由，依民事訴訟法第四百四十九
    條第一項、第二項、第七十八條，判決如主文。
中    華    民    國    100     年    4    月    6    日
                    民事第二庭  審判長法  官  陳 光 秀
                                      法  官  曾 平 杉
                                      法  官  李 文 賢
上為正本係照原本作成。
如不服本判決，應於收受送達後20日內向本院提出上訴書狀，其
未表明上訴理由者，應於提出上訴後20日內向本院補提出理由書
狀（均須按他造當事人之人數附繕本）上訴時應提出委任律師或
具有律師資格之人之委任狀；委任有律師資格者，另應附具律師
資格證書及釋明委任人與受任人有民事訴訟法第466條之1第1項
但書或第2項（詳附註）所定關係之釋明文書影本。如委任律師
提起上訴者，應一併繳納上訴審裁判費。
中    華    民    國    100     年    4    月    6    日
                                      書記官  尤 乃 玉
【附註】
民事訴訟法第466條之1：
(1)對於第二審判決上訴，上訴人應委任律師為訴訟代理人。但上
  訴人或其法定代理人具有律師資格者，不在此限。
(2)上訴人之配偶、三親等內之血親、二親等內之姻親，或上訴人
  為法人、中央或地方機關時，其所屬專任人員具有律師資格並
  經法院認為適當者，亦得為第三審訴訟代理人。
民事訴訟法第466條之2第1項：
  上訴人無資力委任訴訟代理人者，得依訴訟救助之規定，聲請
  第三審法院為之選任律師為其訴訟代理人。